臺灣高等法院民事裁定　　　　　　　　　98年度建上字第82號
聲　請　人
即 上訴 人　臺灣乙島空間桁架膜技股份有限公司
法定代理人　鄭青長
訴訟代理人　陳欽賢律師
相　對　人
即被上訴人　二勝營造股份有限公司
法定代理人　陳慶全
訴訟代理人　陳鎗泉
　　　　　　黃國璋律師
　　　　　　楊瓊雅律師
上列聲請人因與相對人二勝營造股份有限公司間給付工程款事件
，對本院於民國99年12月14日所為判決聲請更正錯誤，本院裁定
如下：
    主      文
聲請駁回。
聲請費用由聲請人負擔。
    理      由
一、聲請意旨略以：相對人請求工程款3,101,989元中， 項次一
    至六的工作項目即「鋼構材料」、「彎管、廠內製造、焊接
    、組裝」、「噴砂、防鏽底漆處理」、「運輸費用」、「地
    面組裝及高空安裝工資」、「吊車及工地小搬運費」，均以
    298 噸計算，本件判決認定相對人請求工程款超估38噸部分
    應予退還，然僅扣減項次一之鋼構材料新台幣（下同）1,75
    6,84 6元（即每噸46,153.85元×38噸=1,753,846元） ，未
    扣除該部分項次二至六工作項目每噸單價21,500元 、4,200
    元、4,100元、3,861元、4,800元， 合計38,461元之組裝價
    ，超估38噸，應再扣除工程款0000000元（ 即每噸38,461元
    ×38噸=1,461,518元），扣除後聲請人已無應付款項（3,10
    1, 989-1,753.846-1,461,518=-113,375）， 爰聲請裁定本
    件判決主文為「原判決主文為關於命上訴人即聲請人給付3,
    101, 989元及自民國（下同 ）97年6月28日起至清償日止按
    週年利率百分之5計算之利息， 及該部分假執行之宣告，暨
    訴訟費用之裁判均廢棄。上開廢棄部分，被上訴人在第一審
    之訴及其假執行之聲請均駁回」。
二、按判決如有誤寫、誤算或其他類此之顯然錯誤者，法院得隨
    時以裁定更正之，民事訴訟法第232條第1項固定有明文。惟
    所謂顯然錯誤，乃指判決中所表示者與法院本來之意思顯然
    不符者而言（最高法院99年度台聲字第126號裁定參照 ），
    當事人未為主張、抗辯，法院不得審酌裁判部分，則非該條
    項所謂之顯然錯誤。查：
  (一)相對人起訴請求聲請人應給付保留款3,101,989 元及其中2,
    780,450元自96年9月1日起至97年6月12日止按週年利率2%計
    付遲延利息500,481元，合計共3,602,469元及其法定遲延利
    息，其請求金額就「鋼構材料」、「彎管、廠內製造、焊接
    、組裝」、「噴砂、防鏽底漆處理」、「運輸費用」、「地
    面組裝及高空安裝工資」、「吊車及工地小搬運費」各工項
    均以298噸計算， 固有相對人提出之估驗請款單可證（見原
    審支付命令卷第14頁）。
  (二)惟，原審判決：聲請人應給付相對人3,101,989 元，及自97
    年6月28日起至清償日止，按週年利率百分之5計算之利息；
    其餘之訴駁回後，聲請人不服，提起上訴，其抗辯之內容如
    下：
    1.相對人於94年12月5 日擇定乙案辦理，於94年12月15日估
      驗請款單請款25,322,508元時，即以90%請求付款，10%即
      2,532,251元為保留款… 應分擔聲請人所代墊應扣還之款
      項計1,429,497元… 於相對人提出統一發票請款並扣合約
      價3%計930,597元之保固金後，聲請人應付款為896,994元
      ，相對人應開立統一發票之金額為餘額lO%即3,257,088元
      （含稅）及工程期間代墊款已結算未開立發票須補762,72
      6元（含稅）共計4,019,814元（含稅）…相對人請款要件
      尚未具備，且基於同時履行抗辯權，其請求付款無理由…
      等語（見本院卷(一)第24-39頁準備一狀、第63 -82頁綜合
      上訴理由狀）。
    2.聲請人於99年1 月26日提出準備二兼聲請狀，新增「…本
      件完工後，聲請人經請專家計算現場及設計圖後，相對人
      實際使用之鋼材約246 噸，較雙方計算之數量少52噸，以
      每噸84,615.39元計算，計少4,400,OOO元（84,615.39x52
      噸=4,400,OOO元）…相對人選擇採用兩造94年11月30日協
      調會決議乙案辨理後，鋼材數量雖增加至298噸， 但雙方
      約明『超估退還』，則本件數量顯然超估，應退還4,400,
      000元，超估退還後，相對人之之請求亦無理由」之抗辯
      （見本院卷(一)第138-142頁）。
    3.聲請人於99年3月1日提出之準備三及聲請狀，改稱「本件
      兩造原材料契約是總價承包，未稅之總價為1200萬元，數
      量是以260噸計算，因此，每噸單價為46,153.85元（1,20
      0萬元÷260噸=46,153.85元）…超估退還的意義，是指鋼
      構材料以298噸計算後，如實際使用噸數不到298噸，即表
      示有超估數量， 自應將比原合約所訂260噸多估噸數之價
      款退還上訴人…本件工程實際使用鋼構材料之數量，經聲
      請人委請專家實地檢測後，體育館部分用料109.42噸，游
      泳池部分用料134.5噸，共243.67噸， 足證本件噸數依乙
      案決議增為298噸後，比原合約之260噸已有超估，依該決
      議超估之38噸自應退還，不得再計價…」等語（見本院卷
      (一)第162-164頁）；其於99年10月11日提出之準備六狀，9
      9年11月24日提出之辯論意旨狀均稱「…『追加數量至298
      噸，單價同前，其餘條款比照台灣乙島與榮工處合約辦理
      。超估退還，代墊扣還。』 由於噸數增加為298噸，依原
      單價計算後，鋼構材料總價才會增為13,753,846元（46,1
      53.85元x298噸=13,753,846元…本件（鑑定）實際使用之
      鋼材數量為259.332噸，與雙方另行決議前之260噸相當，
      則依雙方決議，超估退還後自不得再增加價款。即仍應以
      260噸，總價1200萬元計算。 則依上開第壹段所述計算式
      ，上訴人亦無應付之工程款…」 等語（見本院卷(二)第7-8
      頁、第38-40頁）， 亦即聲請人提出之新抗辯超估退還之
      金額為298噸計價之13,753,846元扣減260噸計價1200萬元
      之1,753,846元（13,753,846-12,000,000=1,753,846元亦
      即38噸×46153.85元=1,753,846元，元以下四捨五入）。
    4.據上，聲請人提出之抗辯僅請求依「超估退還」之乙案，
      僅就不足298 噸即38噸部分，請求退還「鋼構材料」價款
      1,753,846 元而已，並未就「彎管、廠內製造、焊接、組
      裝」、「噴砂、防鏽底漆處理」、「運輸費用」、「地面
      組裝及高空安裝工資」、「吊車及工地小搬運費」等工項
      ，及其單價、金額等內容，提出任何超估退還之抗辯。
  (二)本院依據聲請人上開抗辯，於判決理由論斷：「聲請人可否
    請求退還超估38噸鋼材之材料款？…上訴人抗辯：本件原用
    鋼數量以260噸計算，總價承包，未稅總價為1,200萬元，每
    噸單價為46,153.85元（1200萬元÷260噸=46,153.85元）；
    協議後，追加數量至298噸，單價同前， 依原單價計算後，
    鋼構材料總價增為13,753,846元（46,153.85元×298噸=13,
    753,846元），此據證人陳慶民證述屬實（見本院卷(一)第177
    頁），亦有被上訴人提出之估驗請款單可證，應可採信。…
    臺北市結構技師工會依上開施工圖鑑定本件鋼材施工總數量
    之鑑定結果…為259,332.117公斤（約260噸），則上訴人抗
    辯本件超估38噸（298-260=38），被上訴人應退還1,753,84
    6元部分（38噸×46153.85元=0000000元， 元以下四捨五入
    ），應可採信…」（見判決書第12-14頁） ，並無顯然錯誤
    之情事，聲請人聲請裁定更正本件判決之主文，揆諸前開說
    明，不應准許。
三、依民事訴訟法第95條、第78條，裁定如主文。
中    華    民    國  100     年    2     月    11    日
                   民事第十五庭
                       審判長法  官 林恩山
                             法  官 郭松濤
                             法  官 陳雅玲
正本係照原本作成。
不得抗告。
中    華    民    國   100    年    2     月    14    日
                              書記官 潘大鵬